最高法院刑事判決　　　　　　九十六年度台上字第三六九一號
上　訴　人　台灣高等法院檢察署檢察官
被　　　告　甲○○
　　　　　　乙○○
　　　　　　丙○○
上列上訴人因被告等偽造有價證券等罪案件，不服台灣高等法院
中華民國九十三年八月四日第二審判決（九十二年度上訴字第一
四六六號，起訴案號：台灣台北地方法院檢察署八十八年度偵字
第二一三六一號），提起上訴，本院判決如下：
    主  文
上訴駁回。
    理  由
按刑事訴訟法第三百七十七條規定，上訴於第三審法院，非以判
決違背法令為理由，不得為之。是提起第三審上訴，應以原判決
違背法令為理由，係屬法定要件。如果上訴理由書狀並未依據卷
內訴訟資料，具體指摘原判決不適用何種法則或如何適用不當，
或所指摘原判決違法情事，顯與法律規定得為第三審上訴理由之
違法情形，不相適合時，均應認其上訴為違背法律上之程式，予
以駁回。本件原判決以公訴意旨略以：被告甲○○、乙○○明知
銘記建設股份有限公司（下稱銘記公司），使用之台北銀行大安
分行五０八八－四支票帳戶，為告訴人蘇拾瑩之個人帳戶，告訴
人雖曾將上開支票簿及印鑑章交由甲○○保管，但嗣因雙方意見
相左，告訴人已於民國八十四年八月四日致函甲○○不得再使用
，詎甲○○、乙○○竟共同意圖為自己不法所有，未經告訴人同
意，推由甲○○一再簽發發票日為八十五年七月十日、面額共計
新台幣（下同）一千六百九十萬元之上開帳戶支票五紙（票號為
TA0000000號、TA0000000號、TA0000000
號、TA0000000號、TA0000000號），交付乙○○
，並故使上開支票不獲付款，再由乙○○持向台灣台北地方法院
請求給付票款，而因告訴人長期留滯澳洲，有關訴訟文書均未親
自知悉內容，致使乙○○獲致勝訴判決確定，並進而聲請強制執
行，使法院陷於錯誤，將告訴人名下財產四百七十四萬一千一百
八十八元交付予乙○○，不足部分並作債權憑證交付，足以生損
害於告訴人，因認甲○○、乙○○共同涉犯刑法第二百零一條第
一項之偽造有價證券罪嫌及同法第三百三十九條第一項之詐欺取
財罪嫌云云。又甲○○、丙○○明知告訴人與張穗雅間並無債權
債務關係，且未將告訴人所有坐落台北市○○區○○段四四地號
土地及門牌號碼為台北市松山區○○○路○段一七三號十六之一
房屋，設定抵押權予丙○○，竟共同意圖為自己不法之所有，由
甲○○利用保管告訴人印鑑章及上開房地所有權狀之機會，於八
十四年九月間，將上開房地設定第二順位抵押權（最高限額抵押
權三百六十萬元）予丙○○，並由丙○○持偽造之抵押權設定契
約書向地政機關辦理抵押權設定登記，使公務員將上開不實事項
登載於職務上製作之公文書，足以生損害於地政機關對於地政登
記管理之正確性及告訴人。八十六年一月七日，丙○○再利用前
開房地第一順位抵押權人台新銀行行使抵押權聲請法院拍賣上開
房地之機會，佯以次順位抵押權人之地位參與分配，另乙○○亦
持前揭犯罪事實取得之債權憑證，以普通債權人之地位，參與分
配，其後乙○○並以一千一百五十二萬元之價格標得上開房地，
由法院將一百八十四萬零五百五十九元之分配款交付丙○○，足
以生損害於告訴人。因認甲○○、丙○○涉犯刑法第二百十六條
行使同法第二百十條之偽造私文書罪、同法第二百十六條行使同
法第二百十四條之使公務員登載不實文書罪及同法第三百三十九
條第一項之詐欺取財罪嫌云云。惟經審理結果，認為不能證明被
告等三人犯罪，因而維持第一審諭知被告等三人均無罪之判決，
駁回檢察官在第二審之上訴。業已依據卷內資料詳予說明。從形
式上觀察，原判決並無違背法令之情形存在。檢察官上訴意旨略
以：系爭TA0000000號、TA0000000號、TA000
0000號支票之作帳憑證並非均有告訴人蘇拾瑩之簽名，其中
TA 0000000號支票根本無支出憑證及支出轉帳傳票，原
判決竟謂此與有告訴人簽名之TA0000000號支票情形相同
，其認定顯與證據矛盾。又被告所提記事本節本所載文字為「黃
’Ｒ借款TA 00000000百三十萬……」，日期為一九九六年二月
十六日，原判決將之錯載為「黃’Ｒ借款TA 00000000百三十萬
……」，日期載為一九九六年二月十五日，均有違誤。另原判決
以證人方麗娜之證詞，據以認定系爭支票經告訴人同意開立，惟
甲○○自承TA0000000號支票發票人章非告訴人所蓋，足
見證人所述不可信。再甲○○、丙○○辯稱系爭抵押權設定之原
因關係，係甲○○向丙○○借錢，惟卷證顯示抵押權登記記載告
訴人為債務人，甲○○、丙○○顯涉犯使公務員登載不實之刑責
，原判決置而未論，顯有違誤。且丙○○就其新台幣三百萬元資
金來源，其中二百萬元部分完全無法具體釋明，足證上述原因關
係為虛偽。而系爭抵押房地之拍賣，係由乙○○標買，既乙○○
有能力及意願價購該房地，甲○○果因資金壓力付不出貸款，且
果有告訴人授予處分權限，則其直接售予乙○○即可，其捨此不
為，仍使房地遭查封拍賣，顯意在規避甲○○就該房地無得告訴
人授權處分之瑕疵云云。經查：按證據之取捨及證據證明力如何
，均屬事實審法院得自由裁量、判斷之職權，苟其此項裁量、判
斷，並不悖乎通常一般之人日常生活經驗之定則或論理法則，又
於判決內論敘其何以作此判斷之心證理由者，即不得任意指摘其
為違法，據為提起第三審上訴之合法理由。認定犯罪事實所憑之
證據，雖不以直接證據為限，間接證據亦包括在內；然而無論直
接或間接證據，其為訴訟上之證明，須於通常一般之人均不致有
所懷疑，而得確信其為真實之程度者，始得據為有罪之認定，倘
其證明尚未達到此一程度，而有合理之懷疑存在時，事實審法院
復已就其心證上理由予以闡述，敘明其如何無從為有罪之確信，
因而為無罪之判決，尚不得任意指為違法。本件原判決已敘明，
系爭五張支票中票號 TA0000000號支票，告訴人雖未於支出、收
入憑證上簽字，另票號 TA0000000號支票，告訴人亦未在支出、
轉帳傳票上簽名，但證人方麗娜已於第一審證稱：因董事長蘇拾
瑩同意開立系爭支票，伊才會在轉帳傳票上之「覆核」欄處簽名
等語。另票據號碼 TA0000000支票，告訴人亦自承親自於收入憑
證簽名，自難認定甲○○、乙○○未經告訴人同意而簽發偽造各
該支票。又乙○○對於未能提出取得系爭五張支票之資金流程，
已辯稱：伊於八十八年自美返台前，因將美國居住之房地出售，
並將許多資料、東西等身外之物丟棄清理，斯時與告訴人並無任
何糾葛，告訴人亦未對伊提出告訴，乃未將相關資料存留作為日
後證據。況黃信介之妻張月卿為伊之至親長輩，從小看著伊長大
，長期以來交往密切頻繁，彼此具有高度之信賴關係，伊亦無將
雙方資金調借往來之資料特別留為憑據之習慣，且系爭支票因已
有銘記公司背書，故未再特別要求張月卿背書等語，衡情亦非無
可採。再乙○○究竟對何人求償，亦屬其個人之自由，亦難以其
未對於其他債務人求償即認定其與甲○○之債權關係係屬虛偽。
至於系爭房地經拍賣後，丙○○參與分配後，仍獲得一百八十餘
萬元之案款，為告訴人所不爭，足認前開房地於設定次順位抵押
權與丙○○時仍非無殘值，難認丙○○於要求設定抵押權時，未
審究擔保物及其價值而接受第二順位之設定。再丙○○就其於設
定抵押權後，開立受款人為告訴人之支票一節，已供明係應甲○
○要求，此亦與一般常情無違，尚難認定其與甲○○有共犯情事
等情，經核與證據法則並無違背。至於上訴意旨所指被告所提記
事本節本所載文字為「黃’Ｒ借款 TA00000000百三十萬……」
，日期為一九九六年二月十六日，原判決將之錯載為「黃’Ｒ借
款 TA0000000三百三十萬……」，日期載為一九九六年二月十五
日一節，按證人方麗娜即銘記公司會計於另案檢察官偵訊時證稱
：「蘇拾瑩的章，都是她自己保管的」等語，另於第一審九十二
年一月十五日調查時證稱：「轉帳傳票及支出憑證（經當庭提示
辨認）上會計欄及領款人認印欄內是我簽名的，而轉帳傳票及支
出憑證上核准欄及董事長欄內的簽名都是告訴人自己簽的，而支
出憑證備註欄內註明的票號也就是代表要開立支票的號碼，另支
出憑證備考欄內註明『支黃Ｒ借款』是代表簽發該紙支票的用途
是拿這張支票去向黃信介先生借款，在轉帳傳票及支出憑證上核
准欄及董事長欄內簽名是代表告訴人知道這件事情，也同意簽發
支票這件事情，而犯罪事實欄所述的五紙支票都是經過告訴人同
意才簽發的。」等語，足證前開五０八八－四帳戶支票之開立及
銘記公司之財務等相關事宜含公司資金借貸之進行，悉由告訴人
蘇拾瑩掌控處理。從而原判決上開記載，核與本件判決本旨不生
影響，自不得執為上訴第三審之適法理由。原判決綜合各種相關
證據，認檢察官所訴各節尚不足以證明被告等犯行，就案內有關
證據，本於調查所得心證，分別定其取捨而為事實上之判斷，均
已於理由內詳加說明。並無上訴意旨所指之違背法令。其餘上訴
意旨，無非係對事實審法院採證認事之職權行使及原審已調查、
理由已說明或與本件犯罪構成要件無關之事項，仍執陳詞，徒憑
己見再為事實上或細節上之爭執，亦非適法之上訴第三審理由。
衡以上述說明，應認其上訴為違背法律上之程式，予以駁回。
據上論結，應依刑事訴訟法第三百九十五條前段，判決如主文。
中　　華　　民　　國　九十六　年　　七　　月　　六　　日
                      最高法院刑事第九庭
                          審判長法官  洪　清　江
                                法官  石　木　欽
                                法官  李　伯　道
                                法官  林　勤　純
                                法官  陳　晴　教
      本件正本證明與原本無異
                                      書  記  官
中　　華　　民　　國　九十六　年　　七　　月　 二十 　日
                                                z
